臺灣新北地方法院民事判決 
111年度原訴字第12號
原      告  趙介福  
被      告  莊趙玉梅
上列當事人間請求塗銷抵押權登記事件，本院於民國111年10月1
7日言詞辯論終結，判決如下：
    主  文
被告應將新北市○○區○○段○○○地號土地於民國八十二年三月十七
日設定登記（收件字號：北中地登字第○一一一九一號）擔保債
權總金額為本金最高限額新臺幣一百萬元之抵押權登記塗銷。
訴訟費用由被告負擔。
    事實及理由
一、原告主張：被告為伊胞姊，其唯恐伊大哥即訴外人趙介超變
    賣兩造父親所遺之新北市○○區○○段000地號土地（下稱系爭
    土地），於民國82年3月17日設定登記擔保債權總金額為本
    金最高限額新臺幣（下同）100萬元之抵押權（收件字號：
    北中地登字第011191號，下稱系爭抵押權），並以伊、伊二
    哥即訴外人趙介慶為設定義務人。嗣趙介超之系爭土地應有
    部分經法院拍賣程序變賣他人，趙介慶之系爭土地應有部分
    因死亡後辦理繼承登記，被告當年之顧慮已不存在。況兩造
    間並無借貸或其他債權債務關係，亦無設定系爭抵押權之真
    意，被告自應塗銷系爭抵押權登記。爰依民法第767條第1項
    中段、第821條規定提起本訴，求為命被告塗銷系爭抵押權
    登記之判決等情。並聲明：如主文第1項所示。
二、被告則以：伊開店做生意，原告及趙介慶曾向伊借款100萬
    元，並簽立票面金額100萬元、票號TH0000000號之本票1紙
    （下稱系爭本票）交與伊，且當初設定系爭抵押權之用意為
    保有娘家之不動產（即系爭土地）遭趙介超變賣，並以系爭
    本票作為債權存在之證明。伊明知債權因15年間不行使即失
    其效力，惟其考量兩造為家人關係，自82年起都沒有行使債
    權等語，資為抗辯。並聲明：原告之訴駁回。
三、本院之判斷：
　㈠原告為系爭土地共有人，被告為系爭土地所設定系爭抵押權
    之登記名義人，原告及趙介慶曾共同簽發系爭本票交與被告
    等事實，為兩造所不爭執（見本院卷二第28頁），並有系爭
    土地登記第一類謄本、系爭本票為憑（見本院調字卷第25至
    31頁、本院卷二第31頁），堪信屬實。
　㈡按所有人對於妨害其所有權者，得請求除去之；各共有人對
    於第三人，得就共有物之全部為本於所有權之請求，但回復
    共有物之請求，僅得為共有人全體之利益為之，民法第767
    條第1項中段、第821條分別定有明文。次按最高限額抵押權
    確定後，即成為普通抵押權；且抵押權為擔保物權，具有從
    屬性，倘無所擔保之債權存在，抵押權即無由成立，自應許
    抵押人請求塗銷該抵押權之設定登記（最高法院91年度台上
    字第641號、84年度台上字第167號判決意旨參照）。被告辯
    稱原告及趙介慶有向其借貸100萬元並設定系爭抵押權擔保
    云云，固提出系爭本票為證。然本票為無因證券，無從據以
    證明原因關係存在，不足以作為有利於被告之認定。況原告
    主張其與趙介慶簽發系爭本票之目的僅係為防止趙介超變賣
    系爭土地等情（見本院卷二第28頁），亦為被告所是認（見
    本院卷二第29頁），益徵被告所稱之100萬元借貸關係是否
    存在，確屬有疑。被告未證明其曾交付100萬元借款與原告
    、趙介慶，亦未證明渠等間有借貸意思合致，自不能認為有
    借貸關係存在而為系爭抵押權之擔保債權。又系爭抵押權雖
    為最高限額抵押權，惟其存續期間已於102年3月6日屆至（
    見本院調字卷第29頁），即成為普通抵押權。然被告未證明
    擔保債權存在，揆之前揭說明，系爭抵押權無由成立，該登
    記名義自屬侵害原告之系爭土地所有權。從而，原告依民法
    第767條第1項中段、第821條規定，請求被告塗銷系爭抵押
    權登記，自屬有據，應予准許。
四、本件事證已臻明確，兩造其餘攻擊、防禦及舉證，經本院審
    酌後，認與判決結論均無影響，爰不一一論列，附此敘明。
五、據上論結，本件原告之訴為有理由。依民事訴訟法第78條，
    判決如主文。
中　　華　　民　　國　 111　　年　　10　　月　　31　　日
                  民事第六庭    法　官　賴彥魁 
以上正本係照原本作成。
如對本判決上訴，須於判決送達後20日之不變期間內，向本院提
出上訴狀。如委任律師提起上訴者，應一併繳納上訴審裁判費。
中　　華　　民　　國　 111　　年　　10　　月　　31　　日
                                書記官　蘇莞珍